---
title: "La Silenciosa Crisis: Salud Mental en Estudiantes Universitarios"
author: "Mariana Navarro, Kevin Espinoza"
date: "`r Sys.Date()`"
output:
  html_document:
    theme: flatly
    highlight: tango
    toc: true
    toc_float:
      collapsed: false
      smooth_scroll: true
    code_folding: hide
    self_contained: true
---

```{r setup, include=FALSE}
knitr::opts_chunk$set(echo = TRUE, warning = FALSE, message = FALSE)
library(ggplot2)
library(plotly)
library(tidyr)
library(dplyr)
library(scales)
```

---

# Introducción

En la actualidad, la salud mental universitaria es una preocupación central en el ámbito académico global. Los estudiantes enfrentan presiones académicas, sociales y económicas que pueden desencadenar o agravar condiciones como la depresión, la ansiedad y los ataques de pánico.Sin embargo, este fenómeno rara vez se examina con datos concretos que permitan identificar patrones y grupos vulnerables.

Este análisis exploratorio de datos (EDA) busca responder una pregunta central: ¿Cómo se manifiestan la depresión, la ansiedad y los ataques de pánico entre estudiantes universitarios, y qué factores (como el género, el rendimiento  académico o el año de carrera) están asociados a estas condiciones?

---

# Descripción del Problema
El bienestar emocional de los estudiantes universitarios ha emergido como un tema de interés creciente en el ámbito de la educación superior y la salud mental. Diversos estudios han evidenciado que un número significativo de jóvenes atraviesa la etapa universitaria sin acceder a intervenciones psicológicas pertinentes, situación que se ve influenciada por factores como el desconocimiento de los servicios disponibles, el estigma asociado a los trastornos mentales y la limitada accesibilidad a recursos de salud mental.

El presente estudio tiene como objetivo abordar las siguientes preguntas de investigación:

>   ¿Cuál es la prevalencia de síntomas de depresión, ansiedad y ataques de pánico entre la población estudiantil universitaria?
>
> ¿Existen diferencias estadísticamente significativas en la prevalencia de estas condiciones según el género de los estudiantes?
>
> ¿Se observa una asociación entre el rendimiento académico (medido mediante el CGPA) y la presencia de depresión?
>
> ¿En qué año de la carrera se concentra la mayor incidencia de ansiedad?
>
> ¿Qué proporción de estudiantes que presentan estas condiciones recibe tratamiento o intervención psicológica adecuada?

El abordaje de estas preguntas permitirá caracterizar la magnitud y distribución de los problemas de salud mental en la población universitaria, así como identificar subgrupos con mayor vulnerabilidad, lo que resulta fundamental para el diseño de estrategias de prevención e intervención dirigidas a mejorar el bienestar emocional y el rendimiento académico de los estudiantes.

---

# Fuentes de Datos

```{r carga-datos}
data <- read.csv("Student_Mental_health.csv")

colnames(data) <- c("Timestamp", "Genero", "Edad", "Carrera",
                    "Ano_Estudio", "CGPA", "Estado_Civil",
                    "Depresion", "Ansiedad", "Panico", "Tratamiento")

data$CGPA       <- trimws(data$CGPA)
data$Ano_Estudio <- tolower(trimws(data$Ano_Estudio))
```

Los datos provienen de una encuesta aplicada a estudiantes universitarios, disponible públicamente en [Kaggle — Student Mental Health](https://www.kaggle.com/datasets/shariful07/student-mental-health). El conjunto contiene **`r nrow(data)` registros** y **`r ncol(data)` variables** que capturan información demográfica, académica y de salud mental de cada estudiante.

Las variables principales son:

| Variable | Descripción |
|----------|-------------|
| `Genero` | Género del estudiante (Male / Female) |
| `Edad` | Edad en años |
| `Carrera` | Carrera universitaria |
| `Ano_Estudio` | Año académico actual |
| `CGPA` | Promedio académico acumulado |
| `Depresion` | ¿Presenta depresión? (Yes / No) |
| `Ansiedad` | ¿Presenta ansiedad? (Yes / No) |
| `Panico` | ¿Presenta ataques de pánico? (Yes / No) |
| `Tratamiento` | ¿Busca tratamiento especializado? (Yes / No) |

---

# Análisis Exploratorio de Datos

## ¿Quiénes forman la muestra? — Gráficas Univariables

Antes de hablar de enfermedades, debemos conocer a quiénes encuestamos. Las siguientes tres visualizaciones nos muestran la composición de la muestra: cómo se distribuyen por género, por rendimiento académico y cuántos presentan depresión.

### Distribución por Género

```{r u3-genero}
conteo_genero <- data.frame(
  Genero   = names(table(data$Genero)),
  Cantidad = as.numeric(table(data$Genero))
)

U3 <- plot_ly(conteo_genero,
              labels   = ~Genero,
              values   = ~Cantidad,
              type     = "pie",
              textinfo = "label+percent",
              hoverinfo = "text",
              text     = ~paste0(Genero, ": ", Cantidad, " estudiantes"),
              marker   = list(colors = c("#DC9DDD", "#4682B4"))) %>%
  layout(title = "Distribución de Estudiantes por Género")

U3
```

La muestra está compuesta en su mayoría por estudiantes de género femenino. Esta distribución es importante tenerla en cuenta al interpretar los resultados, ya que el género puede modular la manera en que se experimentan y reportan las condiciones de salud mental. Esta información no indica que las mujeres tienen mayor tendencia a tener problemas de salud mental, sino que hay más mujeres que fueron encuestadas en la muestra.  Esta diferencia en la representación no implica un sesgo negativo, pero sí invita a considerar el género como una variable de contexto fundamental a lo largo de todo el análisis.

---

### Distribución por Rendimiento Académico (CGPA)

```{r u2-cgpa}
U2 <- ggplot(data) +
  geom_bar(aes(x = CGPA, fill = CGPA)) +
  scale_fill_manual(values = c(
    "0 - 1.99"   = "#F1B972",
    "2.00 - 2.49" = "#FED8B1",
    "2.50 - 2.99" = "#FDAE44",
    "3.00 - 3.49" = "#E77D22",
    "3.50 - 4.00" = "#D16002")) +
  guides(x = guide_axis(angle = 30)) +
  labs(
    title = "Distribución de Estudiantes por Rendimiento Académico (CGPA)",
    x     = "Rango de CGPA",
    y     = "Número de Estudiantes") +
  theme_minimal() +
  theme(legend.position = "none")

ggplotly(U2)
```

En cuanto al rendimiento académico, la gran mayoría de los estudiantes encuestados se concentra en el rango de CGPA entre **3.00 y 3.49**, lo que sugiere que la muestra está compuesta principalmente por estudiantes con un desempeño académico bueno o muy bueno. Sin embargo, existe una presencia notable de estudiantes en rangos más bajos, lo cual será relevante al explorar la relación entre rendimiento y salud mental.

Conociendo ya la composición de la muestra, el siguiente paso es explorar si existen relaciones entre el rendimiento académico, el género y el año de estudio con las condiciones de salud mental. ¿El CGPA influye en la depresión? ¿Los primeros años son más difíciles emocionalmente?


## El Problema Central — ¿Qué tan extendida está la depresión?
### Prevalencia de la Depresión en la Muestra

```{r u1-depresion}
conteos    <- table(data$Depresion)
porcentajes <- round(prop.table(conteos) * 100, 1)

conteo_depresion <- data.frame(
  Depresion  = names(conteos),
  Cantidad   = as.numeric(conteos),
  Porcentaje = as.numeric(porcentajes),
  Etiqueta   = paste0(as.numeric(porcentajes), "%")
)

U1 <- ggplot(conteo_depresion,
             aes(x    = Depresion,
                 y    = Cantidad,
                 fill = Depresion,
                 text = paste0("Cantidad: ", Cantidad,
                               "\nPorcentaje: ", Porcentaje, "%"))) +
  geom_col(width = 0.5) +
  geom_text(aes(y = Cantidad + 2, label = Etiqueta), size = 4) +
  ylim(0, max(conteo_depresion$Cantidad) * 1.15) +
  scale_fill_manual(values = c("No" = "#F4C430", "Yes" = "#2D68C4")) +
  scale_x_discrete(labels = c("No" = "No", "Yes" = "Sí")) +
  labs(
    title = "Distribución de Depresión en Estudiantes Encuestados",
    x     = "Presencia de Depresión en el Estudiante",
    y     = "Número de Estudiantes Encuestados") +
  theme_minimal() +
  theme(legend.position = "none")

ggplotly(U1, tooltip = "text")
```

El grafico anterior  muestra la proporción de estudiantes encuestados que reportaron síntomas de depresión.
La categoría “No” (estudiantes que no reportaron depresión) representa el 65.3% del total.
La categoría “Sí” (estudiantes que reportaron depresión) constituye el 34.7%.
Mediante este grafico se abstrae que Aproximadamente uno de cada tres estudiantes encuestados presenta síntomas de depresión, lo que indica una prevalencia considerable dentro de la población universitaria estudiada.


Este  primer hallazgo que llama la atención es que una proporción considerable de 
los estudiantes encuestados reporta haber experimentado depresión. Este dato 
por sí solo justifica la necesidad de este análisis: la depresión no es un caso 
aislado, sino una realidad que afecta a una parte significativa de la comunidad 
estudiantil. 

Esta visualización establece el punto de partida de nuestra historia: el problema 
existe, es medible, y merece ser explorado con mayor profundidad. 



---


###  ¿Importa el género? — Depresión y género

```{r bi3-depresion-genero}
Bi3 <- ggplot(data, aes(x = Genero, fill = Depresion)) +
  geom_bar(position = "fill") +
  scale_y_continuous(labels = percent) +
  scale_fill_manual(values = c("No" = "#F4C430", "Yes" = "#2D68C4"),
                    labels  = c("No" = "Sin Depresión", "Yes" = "Con Depresión")) +
  labs(
    title = "Proporción de Depresión por Género",
    x     = "Género",
    y     = "Porcentaje") +
  theme_minimal()

ggplotly(Bi3)
```


Al normalizar los datos al 100%, podemos comparar de manera adecuada las diferencias que emergren. El gráfico muestra que las estudiantes de género femenino presentan una **mayor proporción de depresión** que sus compañeros masculinos. Esta diferencia, aunque puede estar influenciada por la mayor disposición femenina a reportar síntomas, señala que el género es una variable que no puede ignorarse en el diseño de políticas de salud mental universitaria.  



---


### La presión académica — CGPA y depresión

```{r bi1-cgpa-depresion}
Bi1 <- ggplot(data, aes(x = CGPA, fill = Depresion)) +
  geom_bar(position = "dodge") +
  labs(
    title = "Relación entre CGPA y Depresión",
    x     = "Rango de CGPA",
    y     = "Número de Estudiantes") +
  scale_fill_manual(values = c("No" = "#F4C430", "Yes" = "#2D68C4"),
                    labels  = c("No" = "Sin Depresión", "Yes" = "Con Depresión")) +
  guides(x = guide_axis(angle = 30)) +
  theme_minimal()

ggplotly(Bi1)
```

Lo que este gráfico revela es que la depresión es más frecuente en los rangos superiores de CGPA. De hecho, la mayor concentración de estudiantes con depresión se da en el rango **3.00 – 3.49**, el mismo rango donde se concentra la mayoría de la muestra.En el caso de los rangos de CGPA mas bajo se observa que no se reporta sintomas de depresin.  
Lo anterior sugiere que el estrés de mantener un buen promedio puede ser tan o más pesado que el de obtener notas bajas.

---

### ¿Cambia la Ansiedad con el Año de Estudio?

```{r bi2-ansiedad-ano}
conteo_Bi2 <- as.data.frame(table(
  Anio     = data$Ano_Estudio,
  Ansiedad = data$Ansiedad))

Bi2 <- ggplot(conteo_Bi2,
              aes(x    = Anio,
                  y    = Freq,
                  fill = Ansiedad,
                  text = paste0("Año: ", Anio,
                                "\nAnsiedad: ", Ansiedad,
                                "\nCantidad: ", Freq))) +
  geom_col(position = "dodge", width = 0.6) +
  labs(
    title = "Relación entre Ansiedad y Año de Estudio",
    x     = "Año de Estudio",
    y     = "Número de Estudiantes") +
  scale_x_discrete(labels = c(
    "year 1" = "Año 1", "year 2" = "Año 2",
    "year 3" = "Año 3", "year 4" = "Año 4")) +
  scale_fill_manual(values = c("No" = "#F4C430", "Yes" = "#2D68C4"),
                    labels  = c("No" = "Sin Ansiedad", "Yes" = "Con Ansiedad")) +
  theme_minimal()

ggplotly(Bi2, tooltip = "text")
```

¿En qué momento de la carrera se concentra más la ansiedad? Esta visualización 
revela que los primeros años de estudio concentran la mayor cantidad de 
estudiantes en la muestra, lo que naturalmente también implica mayor número 
de casos de ansiedad. Sin embargo, al observar la proporción de estudiantes 
con ansiedad dentro de cada año, se evidencia que la condición no desaparece 
con el avance en la carrera.

Esta concentracion de datos en los primeros años tambien coincide con el período de mayor adaptación a la vida universitaria. Sin embargo, también es donde hay más estudiantes en general, por lo que es importante interpretar esto con cautela. Este dato es relevante para diseñar 
intervenciones tempranas dirigidas a estudiantes de nuevo ingreso.


---

## El perfil completo

Los gráficos anteriores nos han mostrado relaciones de a dos variables. Pero la salud mental es un fenómeno complejo, donde múltiples factores coexisten y se interrelacionan. La siguiente visualización de coordenadas paralelas nos permite ver a todos los estudiantes a la vez, a través de seis dimensiones simultáneas.

```{r multi-parcoords}
data_par <- data.frame(
  Edad        = data$Edad,
  Depresion   = ifelse(data$Depresion   == "Yes", 1, 0),
  Ansiedad    = ifelse(data$Ansiedad    == "Yes", 1, 0),
  Panico      = ifelse(data$Panico      == "Yes", 1, 0),
  Tratamiento = ifelse(data$Tratamiento == "Yes", 1, 0),
  CGPA        = as.numeric(factor(data$CGPA,
                  levels = c("0 - 1.99", "2.00 - 2.49", "2.50 - 2.99",
                             "3.00 - 3.49", "3.50 - 4.00")))
)

plot_ly(data_par, type = "parcoords",
  line = list(
    color      = ~Depresion,
    colorscale = list(c(0, "#F4C430"), c(1, "#2D68C4"))
  ),
  dimensions = list(
    list(label = "Edad",        values = ~Edad),
    list(label = "CGPA",        values = ~CGPA,
         tickvals = 1:5,
         ticktext = c("0-1.99","2.00-2.49","2.50-2.99","3.00-3.49","3.50-4.00")),
    list(label = "Depresión",   values = ~Depresion,
         tickvals = c(0,1), ticktext = c("No","Sí")),
    list(label = "Ansiedad",    values = ~Ansiedad,
         tickvals = c(0,1), ticktext = c("No","Sí")),
    list(label = "Pánico",      values = ~Panico,
         tickvals = c(0,1), ticktext = c("No","Sí")),
    list(label = "Tratamiento", values = ~Tratamiento,
         tickvals = c(0,1), ticktext = c("No","Sí"))
  )
) %>%
  layout(title = "Perfil Multidimensional del Estudiante")
```

Cada línea representa un estudiante. Las líneas **azules** corresponden a quienes reportan depresión; las **amarillas**, a quienes no. Al arrastrar los ejes, es posible filtrar subgrupos e identificar perfiles. Un patrón que emerge: los estudiantes con depresión tienen una alta probabilidad de presentar también ansiedad y ataques de pánico, lo que sugiere una **comorbilidad importante** entre estas condiciones. 

Además, es posible identificar un subgrupo preocupante: estudiantes que 
presentan múltiples condiciones pero que no están recibiendo tratamiento. 
Este hallazgo es quizás el más importante del análisis, ya que señala una brecha 
crítica entre la necesidad y el acceso a atención psicológica.

Se peude interactuar con la visualización para explorar estos patrones.

---

## Condiciones por Género — Gráfica de Facetas

La siguiente visualización usa facetas para mostrar, de manera separada por género, la prevalencia de las tres condiciones de salud mental: depresión, ansiedad y pánico.

```{r faceta-genero}
data_largo <- data %>%
  select(Genero, Depresion, Ansiedad, Panico) %>%
  pivot_longer(
    cols      = c(Depresion, Ansiedad, Panico),
    names_to  = "Condicion",
    values_to = "Valor")

g_f1 <- ggplot(data_largo,
               aes(x    = Condicion,
                   fill = Valor,
                   text = paste0("Condición: ", Condicion,
                                 "\nRespuesta: ", Valor))) +
  geom_bar(position = "fill") +
  facet_wrap(~Genero,
             labeller = labeller(Genero = c("Male" = "Hombres",
                                            "Female" = "Mujeres"))) +
  scale_y_continuous(labels = percent) +
  scale_fill_manual(values = c("No" = "#F4C430", "Yes" = "#2D68C4"),
                    labels  = c("No" = "No", "Yes" = "Sí")) +
  scale_x_discrete(labels = c(
    "Depresion" = "Depresión",
    "Ansiedad"  = "Ansiedad",
    "Panico"    = "Pánico")) +
  labs(
    title = "Condiciones de Salud Mental por Género",
    x     = "Condición",
    y     = "Porcentaje",
    fill  = "Presenta") +
  theme_minimal()

ggplotly(g_f1, tooltip = "text")
```

Esta visualización de facetas es especialmente reveladora: en prácticamente todas las condiciones, las **mujeres muestran porcentajes más altos**. Llama la atención que la ansiedad es la condición más prevalente en ambos géneros, superando incluso a la depresión. Los ataques de pánico, aunque menos frecuentes, también están presentes en proporciones no menores.

---

## Resumen Visual — Gráfica Compuesta

Para cerrar el análisis, la siguiente imagen compuesta reúne cuatro de los gráficos explorados, ofreciendo una vista panorámica de los hallazgos más relevantes en un solo lugar.

```{r compuesta}
# Limpiar títulos Y etiquetas de ejes de cada gráfico
p1 <- ggplotly(U1 + labs(title = "", x = "", y = ""), tooltip = "text")
p2 <- ggplotly(U2 + labs(title = "", x = "", y = ""))
p3 <- ggplotly(Bi2 + labs(title = "", x = "", y = ""), tooltip = "text")
p4 <- ggplotly(Bi3 + labs(title = "", x = "", y = ""))

compuesta <- subplot(
  p1, p2, p3, p4,
  nrows  = 2,
  shareX = FALSE,
  shareY = FALSE,
  titleX = FALSE,   
  titleY = FALSE,
  margin = 0.10
) %>%
  layout(
    title = list(
      text = "<b>Resumen del Análisis de Salud Mental Estudiantil</b>",
      font = list(size = 15),
      x    = 0.5
    ),
    showlegend = FALSE,
    margin = list(t = 100, b = 60, l = 50, r = 30),
    annotations = list(
      list(x = 0.22, y = 1.00, text = "<b>Depresión en Estudiantes</b>",
           xref = "paper", yref = "paper", showarrow = FALSE,
           font = list(size = 11), xanchor = "center"),
      list(x = 0.78, y = 1.00, text = "<b>Distribución por CGPA</b>",
           xref = "paper", yref = "paper", showarrow = FALSE,
           font = list(size = 11), xanchor = "center"),
      list(x = 0.22, y = 0.44, text = "<b>Ansiedad por Año de Estudio</b>",
           xref = "paper", yref = "paper", showarrow = FALSE,
           font = list(size = 11), xanchor = "center"),
      list(x = 0.78, y = 0.44, text = "<b>Depresión por Género</b>",
           xref = "paper", yref = "paper", showarrow = FALSE,
           font = list(size = 11), xanchor = "center")
    )
  )

compuesta
```

A modo de resumen, esta imagen compuesta reúne cuatro de las visualizaciones 
principales del análisis: la distribución de depresión, el rendimiento académico 
(CGPA), la ansiedad por año de estudio y la depresión por género.

En conjunto, estas gráficas cuentan de forma concisa la historia que hemos 
desarrollado a lo largo del análisis: la depresión es prevalente, el rendimiento 
académico está relacionado con la salud mental, los primeros años son críticos 
para la ansiedad, y las mujeres presentan mayor vulnerabilidad. Este cuadro 
integrado sirve como punto de referencia visual para las conclusiones que se 
presentan a continuación.

---

# Conclusiones

Mdiante el análisis exploratorio realizado se extraen las siguientes conclusiones: 

1. **La depresión afecta a una proporción significativa de estudiantes**, independientemente de su rendimiento académico. Mantener un CGPA alto no protege contra la depresión.

2. **La ansiedad es la condición más prevalente** en la muestra, y está presente en todos los años de estudio, lo que sugiere que es una compañera crónica de la vida universitaria.

3. **Las mujeres reportan mayores tasas de depresión, ansiedad y ataques de pánico** que los hombres. Esto puede reflejar tanto una mayor vulnerabilidad como una mayor disposición a reconocer y reportar los síntomas.

4. **Las condiciones de salud mental tienden a coexistir**: los estudiantes que presentan depresión también tienden a reportar ansiedad y pánico, lo que refuerza la necesidad de abordajes integrales de salud mental.

5. **La búsqueda de tratamiento especializado sigue siendo baja** en relación con la prevalencia de las condiciones reportadas, lo que señala una brecha importante entre la necesidad de atención y el acceso efectivo a ella.

En definitiva, los datos no solo confirman que la salud mental estudiantil es un 
problema real y medible, sino que permiten identificar con precisión los grupos 
y momentos donde la intervención es más necesaria. El primer paso para 
mejorar el bienestar estudiantil es exactamente este: escuchar lo que los datos 
tienen que decir.

---

*Análisis realizado en R con las librerías `ggplot2`, `plotly` y `tidyr`.*
