---
title: "La Silenciosa Crisis: Salud Mental en Estudiantes Universitarios"
author: "Mariana Navarro"
date: "`r Sys.Date()`"
output:
  html_document:
    theme: flatly
    highlight: tango
    toc: true
    toc_float:
      collapsed: false
      smooth_scroll: true
    code_folding: hide
    self_contained: true
---

```{r setup, include=FALSE}
knitr::opts_chunk$set(echo = TRUE, warning = FALSE, message = FALSE)
library(ggplot2)
library(plotly)
library(tidyr)
library(dplyr)
library(scales)
```

---

# Introducción

En los últimos años, la salud mental universitaria ha emergido como una preocupación central en el ámbito académico global. Los estudiantes enfrentan presiones académicas, sociales y económicas que pueden desencadenar o agravar condiciones como la depresión, la ansiedad y los ataques de pánico. Sin embargo, muchas de estas realidades permanecen invisibles, escondidas detrás de calificaciones y asistencias.

Este análisis exploratorio de datos —o EDA, por sus siglas en inglés— busca dar voz a esos números. A través de visualizaciones interactivas, exploraremos quiénes son los estudiantes afectados, qué tan prevalentes son estas condiciones y qué factores podrían estar relacionados con su aparición. La historia que los datos cuentan es tan importante como los datos mismos.

---

# Descripción del Problema

La salud mental entre la población universitaria es un fenómeno multidimensional. Factores como el rendimiento académico (medido por el CGPA), el año de estudio, el género y la edad pueden influir de manera significativa en el bienestar emocional de los estudiantes.

Las preguntas que guían este análisis son:

- ¿Qué tan prevalentes son la depresión, la ansiedad y los ataques de pánico en la muestra?
- ¿Existe alguna relación entre el rendimiento académico y la salud mental?
- ¿Hay diferencias entre géneros en la prevalencia de estas condiciones?
- ¿Cambia la situación según el año de estudio?

---

# Fuentes de Datos

```{r carga-datos}
data <- read.csv("Student_Mental_health.csv")

colnames(data) <- c("Timestamp", "Genero", "Edad", "Carrera",
                    "Ano_Estudio", "CGPA", "Estado_Civil",
                    "Depresion", "Ansiedad", "Panico", "Tratamiento")

data$CGPA       <- trimws(data$CGPA)
data$Ano_Estudio <- tolower(trimws(data$Ano_Estudio))
```

Los datos provienen de una encuesta aplicada a estudiantes universitarios, disponible públicamente en [Kaggle — Student Mental Health](https://www.kaggle.com/datasets/shariful07/student-mental-health). El conjunto contiene **`r nrow(data)` registros** y **`r ncol(data)` variables** que capturan información demográfica, académica y de salud mental de cada estudiante.

Las variables principales son:

| Variable | Descripción |
|----------|-------------|
| `Genero` | Género del estudiante (Male / Female) |
| `Edad` | Edad en años |
| `Carrera` | Carrera universitaria |
| `Ano_Estudio` | Año académico actual |
| `CGPA` | Promedio académico acumulado |
| `Depresion` | ¿Presenta depresión? (Yes / No) |
| `Ansiedad` | ¿Presenta ansiedad? (Yes / No) |
| `Panico` | ¿Presenta ataques de pánico? (Yes / No) |
| `Tratamiento` | ¿Busca tratamiento especializado? (Yes / No) |

---

# Análisis Exploratorio de Datos

## ¿Quiénes forman la muestra? — Gráficas Univariables

Antes de hablar de enfermedades, debemos conocer a quiénes encuestamos. Las siguientes tres visualizaciones nos muestran la composición de la muestra: cómo se distribuyen por género, por rendimiento académico y cuántos presentan depresión.

### Distribución por Género

```{r u3-genero}
conteo_genero <- data.frame(
  Genero   = names(table(data$Genero)),
  Cantidad = as.numeric(table(data$Genero))
)

U3 <- plot_ly(conteo_genero,
              labels   = ~Genero,
              values   = ~Cantidad,
              type     = "pie",
              textinfo = "label+percent",
              hoverinfo = "text",
              text     = ~paste0(Genero, ": ", Cantidad, " estudiantes"),
              marker   = list(colors = c("#DC9DDD", "#4682B4"))) %>%
  layout(title = "Distribución de Estudiantes por Género")

U3
```

La muestra está compuesta en su mayoría por estudiantes de género femenino. Esta distribución es importante tenerla en cuenta al interpretar los resultados, ya que el género puede modular la manera en que se experimentan y reportan las condiciones de salud mental. No es que haya más mujeres con problemas de salud mental, sino que hay más mujeres en la muestra.

---

### Distribución por Rendimiento Académico (CGPA)

```{r u2-cgpa}
U2 <- ggplot(data) +
  geom_bar(aes(x = CGPA, fill = CGPA)) +
  scale_fill_manual(values = c(
    "0 - 1.99"   = "#F1B972",
    "2.00 - 2.49" = "#FED8B1",
    "2.50 - 2.99" = "#FDAE44",
    "3.00 - 3.49" = "#E77D22",
    "3.50 - 4.00" = "#D16002")) +
  guides(x = guide_axis(angle = 30)) +
  labs(
    title = "Distribución de Estudiantes por Rendimiento Académico (CGPA)",
    x     = "Rango de CGPA",
    y     = "Número de Estudiantes") +
  theme_minimal() +
  theme(legend.position = "none")

ggplotly(U2)
```

La gran mayoría de los estudiantes encuestados se concentra en el rango de CGPA entre **3.00 y 3.49**, lo que sugiere que la muestra está compuesta principalmente por estudiantes con un desempeño académico bueno o muy bueno. Esto es relevante: los problemas de salud mental no son exclusivos de quienes tienen dificultades académicas; también afectan a estudiantes con alto rendimiento.

---

### Prevalencia de la Depresión en la Muestra

```{r u1-depresion}
conteos    <- table(data$Depresion)
porcentajes <- round(prop.table(conteos) * 100, 1)

conteo_depresion <- data.frame(
  Depresion  = names(conteos),
  Cantidad   = as.numeric(conteos),
  Porcentaje = as.numeric(porcentajes),
  Etiqueta   = paste0(as.numeric(porcentajes), "%")
)

U1 <- ggplot(conteo_depresion,
             aes(x    = Depresion,
                 y    = Cantidad,
                 fill = Depresion,
                 text = paste0("Cantidad: ", Cantidad,
                               "\nPorcentaje: ", Porcentaje, "%"))) +
  geom_col(width = 0.5) +
  geom_text(aes(y = Cantidad + 2, label = Etiqueta), size = 4) +
  ylim(0, max(conteo_depresion$Cantidad) * 1.15) +
  scale_fill_manual(values = c("No" = "#F4C430", "Yes" = "#2D68C4")) +
  scale_x_discrete(labels = c("No" = "No", "Yes" = "Sí")) +
  labs(
    title = "Distribución de Depresión en Estudiantes Encuestados",
    x     = "Presencia de Depresión en el Estudiante",
    y     = "Número de Estudiantes Encuestados") +
  theme_minimal() +
  theme(legend.position = "none")

ggplotly(U1, tooltip = "text")
```

Este gráfico revela uno de los hallazgos más llamativos del conjunto de datos: una proporción significativa de los estudiantes encuestados reporta tener depresión. Lejos de ser un fenómeno marginal, la depresión aparece como una realidad extendida dentro de la comunidad estudiantil universitaria.

---

## Las Conexiones Ocultas — Gráficas Bivariables

Conociendo ya la composición de la muestra, el siguiente paso es explorar si existen relaciones entre el rendimiento académico, el género y el año de estudio con las condiciones de salud mental. ¿El CGPA influye en la depresión? ¿Los primeros años son más difíciles emocionalmente?

### ¿Afecta el Rendimiento Académico a la Depresión?

```{r bi1-cgpa-depresion}
Bi1 <- ggplot(data, aes(x = CGPA, fill = Depresion)) +
  geom_bar(position = "dodge") +
  labs(
    title = "Relación entre CGPA y Depresión",
    x     = "Rango de CGPA",
    y     = "Número de Estudiantes") +
  scale_fill_manual(values = c("No" = "#F4C430", "Yes" = "#2D68C4"),
                    labels  = c("No" = "Sin Depresión", "Yes" = "Con Depresión")) +
  guides(x = guide_axis(angle = 30)) +
  theme_minimal()

ggplotly(Bi1)
```

Lo que este gráfico revela es contraintuitivo: la depresión no es más frecuente en los rangos bajos de CGPA. De hecho, la mayor concentración de estudiantes con depresión se da en el rango **3.00 – 3.49**, el mismo rango donde se concentra la mayoría de la muestra. Esto sugiere que el estrés de mantener un buen promedio puede ser tan o más pesado que el de obtener notas bajas.

---

### ¿Cambia la Ansiedad con el Año de Estudio?

```{r bi2-ansiedad-ano}
conteo_Bi2 <- as.data.frame(table(
  Anio     = data$Ano_Estudio,
  Ansiedad = data$Ansiedad))

Bi2 <- ggplot(conteo_Bi2,
              aes(x    = Anio,
                  y    = Freq,
                  fill = Ansiedad,
                  text = paste0("Año: ", Anio,
                                "\nAnsiedad: ", Ansiedad,
                                "\nCantidad: ", Freq))) +
  geom_col(position = "dodge", width = 0.6) +
  labs(
    title = "Relación entre Ansiedad y Año de Estudio",
    x     = "Año de Estudio",
    y     = "Número de Estudiantes") +
  scale_x_discrete(labels = c(
    "year 1" = "Año 1", "year 2" = "Año 2",
    "year 3" = "Año 3", "year 4" = "Año 4")) +
  scale_fill_manual(values = c("No" = "#F4C430", "Yes" = "#2D68C4"),
                    labels  = c("No" = "Sin Ansiedad", "Yes" = "Con Ansiedad")) +
  theme_minimal()

ggplotly(Bi2, tooltip = "text")
```

La ansiedad muestra un patrón claro: el **primer y segundo año** concentran la mayor cantidad de estudiantes ansiosos en términos absolutos, lo que coincide con el período de mayor adaptación a la vida universitaria. Sin embargo, también es donde hay más estudiantes en general, por lo que es importante interpretar esto con cautela. Lo notable es que la ansiedad acompaña a los estudiantes en todos los años de carrera.

---

### ¿Deprime Igual a Hombres y Mujeres?

```{r bi3-depresion-genero}
Bi3 <- ggplot(data, aes(x = Genero, fill = Depresion)) +
  geom_bar(position = "fill") +
  scale_y_continuous(labels = percent) +
  scale_fill_manual(values = c("No" = "#F4C430", "Yes" = "#2D68C4"),
                    labels  = c("No" = "Sin Depresión", "Yes" = "Con Depresión")) +
  labs(
    title = "Proporción de Depresión por Género",
    x     = "Género",
    y     = "Porcentaje") +
  theme_minimal()

ggplotly(Bi3)
```

Al normalizar los datos al 100%, podemos comparar de manera justa entre géneros. El gráfico muestra que las estudiantes de género femenino presentan una **mayor proporción de depresión** que sus compañeros masculinos. Esta diferencia, aunque puede estar influenciada por la mayor disposición femenina a reportar síntomas, señala que el género es una variable que no puede ignorarse en el diseño de políticas de salud mental universitaria.

---

## Una Vista de Conjunto — Gráfica Multidimensional

Los gráficos anteriores nos han mostrado relaciones de a dos variables. Pero la salud mental es un fenómeno complejo, donde múltiples factores coexisten y se interrelacionan. La siguiente visualización de coordenadas paralelas nos permite ver a todos los estudiantes a la vez, a través de seis dimensiones simultáneas.

```{r multi-parcoords}
data_par <- data.frame(
  Edad        = data$Edad,
  Depresion   = ifelse(data$Depresion   == "Yes", 1, 0),
  Ansiedad    = ifelse(data$Ansiedad    == "Yes", 1, 0),
  Panico      = ifelse(data$Panico      == "Yes", 1, 0),
  Tratamiento = ifelse(data$Tratamiento == "Yes", 1, 0),
  CGPA        = as.numeric(factor(data$CGPA,
                  levels = c("0 - 1.99", "2.00 - 2.49", "2.50 - 2.99",
                             "3.00 - 3.49", "3.50 - 4.00")))
)

plot_ly(data_par, type = "parcoords",
  line = list(
    color      = ~Depresion,
    colorscale = list(c(0, "#F4C430"), c(1, "#2D68C4"))
  ),
  dimensions = list(
    list(label = "Edad",        values = ~Edad),
    list(label = "CGPA",        values = ~CGPA,
         tickvals = 1:5,
         ticktext = c("0-1.99","2.00-2.49","2.50-2.99","3.00-3.49","3.50-4.00")),
    list(label = "Depresión",   values = ~Depresion,
         tickvals = c(0,1), ticktext = c("No","Sí")),
    list(label = "Ansiedad",    values = ~Ansiedad,
         tickvals = c(0,1), ticktext = c("No","Sí")),
    list(label = "Pánico",      values = ~Panico,
         tickvals = c(0,1), ticktext = c("No","Sí")),
    list(label = "Tratamiento", values = ~Tratamiento,
         tickvals = c(0,1), ticktext = c("No","Sí"))
  )
) %>%
  layout(title = "Perfil Multidimensional del Estudiante")
```

Cada línea representa un estudiante. Las líneas **azules** corresponden a quienes reportan depresión; las **amarillas**, a quienes no. Al arrastrar los ejes, es posible filtrar subgrupos e identificar perfiles. Un patrón que emerge: los estudiantes con depresión tienen una alta probabilidad de presentar también ansiedad y ataques de pánico, lo que sugiere una **comorbilidad importante** entre estas condiciones. Interactúa con la visualización para explorar estos patrones.

---

## Condiciones por Género — Gráfica de Facetas

La siguiente visualización usa facetas para mostrar, de manera separada por género, la prevalencia de las tres condiciones de salud mental: depresión, ansiedad y pánico.

```{r faceta-genero}
data_largo <- data %>%
  select(Genero, Depresion, Ansiedad, Panico) %>%
  pivot_longer(
    cols      = c(Depresion, Ansiedad, Panico),
    names_to  = "Condicion",
    values_to = "Valor")

g_f1 <- ggplot(data_largo,
               aes(x    = Condicion,
                   fill = Valor,
                   text = paste0("Condición: ", Condicion,
                                 "\nRespuesta: ", Valor))) +
  geom_bar(position = "fill") +
  facet_wrap(~Genero,
             labeller = labeller(Genero = c("Male" = "Hombres",
                                            "Female" = "Mujeres"))) +
  scale_y_continuous(labels = percent) +
  scale_fill_manual(values = c("No" = "#F4C430", "Yes" = "#2D68C4"),
                    labels  = c("No" = "No", "Yes" = "Sí")) +
  scale_x_discrete(labels = c(
    "Depresion" = "Depresión",
    "Ansiedad"  = "Ansiedad",
    "Panico"    = "Pánico")) +
  labs(
    title = "Condiciones de Salud Mental por Género",
    x     = "Condición",
    y     = "Porcentaje",
    fill  = "Presenta") +
  theme_minimal()

ggplotly(g_f1, tooltip = "text")
```

Esta visualización de facetas es especialmente reveladora: en prácticamente todas las condiciones, las **mujeres muestran porcentajes más altos**. Llama la atención que la ansiedad es la condición más prevalente en ambos géneros, superando incluso a la depresión. Los ataques de pánico, aunque menos frecuentes, también están presentes en proporciones no menores.

---

## Resumen Visual — Gráfica Compuesta

Para cerrar el análisis, la siguiente imagen compuesta reúne cuatro de los gráficos explorados, ofreciendo una vista panorámica de los hallazgos más relevantes en un solo lugar.

```{r compuesta}
p1 <- ggplotly(U1, tooltip = "text")
p2 <- ggplotly(U2)
p3 <- ggplotly(Bi2, tooltip = "text")
p4 <- ggplotly(Bi3)

compuesta <- subplot(
  p1, p2, p3, p4,
  nrows    = 2,
  shareX   = FALSE,
  shareY   = FALSE,
  titleX   = TRUE,
  titleY   = TRUE
) %>%
  layout(
    title      = "Resumen del Análisis de Salud Mental Estudiantil",
    showlegend = FALSE
  )

compuesta
```

De izquierda a derecha y de arriba hacia abajo: la prevalencia de la depresión, la distribución del rendimiento académico, la ansiedad según año de estudio y la depresión según género. Juntos, estos cuatro gráficos cuentan la historia completa de la muestra.

---

# Conclusiones

El análisis exploratorio realizado sobre este conjunto de datos revela una realidad preocupante pero importante de visibilizar:

1. **La depresión afecta a una proporción significativa de estudiantes**, independientemente de su rendimiento académico. Mantener un CGPA alto no protege contra la depresión.

2. **La ansiedad es la condición más prevalente** en la muestra, y está presente en todos los años de estudio, lo que sugiere que es una compañera crónica de la vida universitaria.

3. **Las mujeres reportan mayores tasas de depresión, ansiedad y ataques de pánico** que los hombres. Esto puede reflejar tanto una mayor vulnerabilidad como una mayor disposición a reconocer y reportar los síntomas.

4. **Las condiciones de salud mental tienden a coexistir**: los estudiantes que presentan depresión también tienden a reportar ansiedad y pánico, lo que refuerza la necesidad de abordajes integrales de salud mental.

5. **La búsqueda de tratamiento especializado sigue siendo baja** en relación con la prevalencia de las condiciones reportadas, lo que señala una brecha importante entre la necesidad de atención y el acceso efectivo a ella.

Estos hallazgos invitan a las instituciones universitarias a diseñar estrategias proactivas de apoyo en salud mental, especialmente orientadas a los primeros años de carrera y con enfoque de género.

---

*Análisis realizado en R con las librerías `ggplot2`, `plotly` y `tidyr`.*
